【裁判字號】    97,訴,454
【裁判日期】    980525
【裁判案由】    返還不當得利
【裁判全文】
臺灣屏東地方法院民事判決  97年度訴字第454號
    原      告  庚○○
    被      告  戊○○
                乙○○○
                丁○○
                丙○○
    共      同
    訴訟代理人  陳彥勝律師
上列當事人間請求返還不當得利事件，本院於民國98年5 月11日
言詞辯論終結，判決如下：
    主      文
被告應連帶給付原告新臺幣伍拾萬陸仟肆佰柒拾貳元，及自民國
九十七年十月十三日起至清償日止，按週年利率百分之五計算之
利息。
訴訟費用由被告連帶負擔。
本判決第一項於原告以新臺幣壹拾陸萬玖仟元為被告供擔保後，
得假執行。但被告如以新臺幣伍拾萬陸仟肆佰柒拾貳元為原告預
供擔保，得免為假執行。
    事實及理由
一、按訴狀送達後，原告不得將原訴變更或追加他訴，但擴張或
    減縮應受判決事項之聲明者，不在此限，民事訴訟法第255
    條第1項第3款定有明文。查原告起訴時聲明請求之利息係自
    起訴狀繕本送達之翌日起算，嗣於本院民國98年5 月11日言
    詞辯論時變更為自97年10月13日起算（見第63頁）。經核係
    屬減縮應受判決事項之聲明，依前開規定，應予准許。
二、原告起訴主張：原告於81年8 月10日向祭祀公業黃五六公（
    下稱祭祀公業，當時之管理人為黃國棟）購買坐落屏東縣內
    埔鄉○○○段220、220之3及220之4 地號土地（下稱系爭土
    地），並簽訂不動產買賣契約憑證，約定買賣價金新臺幣（
    下同）57,091,400元，原告於簽約當日並給付訂金20,000,0
    00元予管理人黃國棟，因祭祀公業之部分派下員不願出賣系
    爭土地，黃國棟為順利辦理系爭土地之所有權移轉登記，乃
    於82年2 月24日以祭祀公業為提存名義人，以派下員即訴外
    人黃秀吉、黃乙鴻、己○○、黃秋雄、黃森鴻、黃幹雄、黃
    滿雄、黃三成、黃聰榮、黃聰光、黃克昌、黃金瑛（下稱黃
    金瑛等12人）為提存物受取人，每人各提存284,177 元，合
    計提存3,410,124 元，作為黃金瑛等12人所應受分配之買賣
    價金，其餘價金37,091,400元，原告亦已於依約辦理所有權
    移轉登記完畢時即83年3 月28日給付予派下員即訴外人黃接
    鴻、黃金生、黃金森、黃興發、黃秋展、黃木雄、黃丙全、
    黃國棟（下稱黃國棟等8 人）。詎祭祀公業之現任管理人己
    ○○竟對原告及訴外人黃文瑞向本院提起塗銷系爭土地所有
    權移轉登記之訴，經本院以84年度重訴字第33號判決己○○
    勝訴，原告及訴外人黃文瑞不服提起上訴，亦經臺灣高等法
    院高雄分院以86年度重上更(一)字第42號判決上訴駁回確定，
    原告受敗訴判決確定後，已依該確定判決移轉系爭土地之所
    有權予祭祀公業。然就上開買賣價金，原告已分別於85年8
    月16日、88年11月9日取回30,000,000元及400,000元，並以
    黃國棟等8 人為被告提起返還不當得利之訴訟，請求渠等給
    付23,652,568元，業經最高法院判決原告勝訴確定，並取回
    23,652,568元；原告復以訴外人即派下員黃秀吉、己○○、
    黃幹雄、黃滿雄、黃三成、黃聰榮、黃金瑛、黃克昌之繼承
    人即黃勝信、黃卓波、黃權書等3人（下稱黃權書等3人）、
    黃秋雄之繼承人即邱櫻妹、黃正文、黃書文、黃尹文等4 人
    （下稱黃尹文等4 人）為被告，提起返還不當得利訴訟，業
    經本院以94年度訴字第425 號判決確定，除己○○、黃幹雄
    因抗辯渠等業已將該領取之提存金繳還祭祀公業而遭駁回外
    ，訴外人黃秀吉、黃滿雄、黃三成、黃聰榮、黃金瑛應各給
    付原告253,236元；及黃權書等3人應給付原告253,236 元，
    黃尹文等4人應給付原告253,236元。原告除上開已取回之價
    金、因判決確定所能獲償之金額、及加計訴外人黃乙鴻、黃
    森鴻、黃聰光所提領之提存金額，總計56,584,928元【30,0
    00,000元＋400,000元＋23,652,568元＋（253,236元5 ）
    ＋（253,236元2）＋（253,236元3）＝56,584,928元】
    外，尚有餘額506,472 元（即己○○、黃幹雄提領提存金後
    ，交還予祭祀公業之部分，即253,236元2＝506,472 元）
    未獲返還。原告遂再向祭祀公業起訴請求返還前述金額，然
    經本院以訴外人己○○、黃幹雄所領取之前述提存金繳回祭
    祀公業係為償還管理人黃國棟積欠祭祀公業之土地徵收補償
    金1,129,567 元中之部分，係為第三人即黃國棟清償而交付
    祭祀公業，自屬有法律上原因而領取，判決原告敗訴（本院
    96年度訴字第84號判決參照），嗣經原告上訴，臺灣高等法
    院高雄分院亦以訴外人己○○、黃幹雄領取提存金後，已代
    黃國棟清償其積欠祭祀公業之債務，自生第三人清償之效力
    ，而駁回原告之上訴（97年度上易字第96號判決參照），是
    黃國棟顯受有利益，並致原告受有損害甚明。而黃國棟既受
    有前述利益，惟已於84年11月4 日死亡，其繼承人即被告戊
    ○○、乙○○○，丙○○、戊○○並未拋棄繼承，爰依繼承
    與不當得利之法律關係提起本件訴訟等語。並聲明如主文第
    1項所示及願供擔保請准宣告假執行。
三、被告則均以：被告之被繼承人黃國棟於交卸祭祀公業管理人
    職務予甲○○時，所有餘款均點交清楚，當時並有李昆南律
    師在場監交（嗣後甲○○移交予黃森鵬，黃森鵬再移交予己
    ○○）。故黃國棟並未積欠祭祀公業任何款項，是原告之主
    張確無理由等語資為抗辯。並聲明：(一)原告之訴駁回。(二)如
    受不利判決，願供擔保請准宣告免為假執行。
四、原告主張於81年8 月10日向祭祀公業購買系爭土地，並簽訂
    不動產買賣契約，約定買賣價金57,091,400元，原告於簽約
    當日並給付訂金20,000,000元予管理人黃國棟，因祭祀公業
    部分派下員不願出賣系爭土地，黃國棟為順利辦理系爭土地
    之所有權移轉登記，乃於82年2 月24日以祭祀公業為提存名
    義人，以派下員即訴外人黃金瑛等12人為提存物受取人，每
    人各提存284,177元，合計提存3,410,124元，作為黃金瑛等
    12人所應受分配之買賣價金，其餘價金37,091,400元，原告
    亦已於依約辦理所有權移轉登記完畢時即83年3 月28日給付
    予派下員即訴外人黃國棟等8 人。祭祀公業之現任管理人己
    ○○嗣對原告及訴外人黃文瑞向本院提起塗銷系爭土地所有
    權移轉登記之訴，經本院以84年度重訴字第33號判決己○○
    勝訴，原告及訴外人黃文瑞不服提起上訴，亦經臺灣高等法
    院高雄分院以86年度重上更(一)字第42號判決上訴駁回確定，
    原告受敗訴判決確定後，已依該確定判決移轉系爭土地之所
    有權予祭祀公業。然就上開買賣價金，原告已分別於85年8
    月16日、88年11月9日取回30,000,000元及400,000元，並以
    黃國棟等8 人為被告提起返還不當得利之訴訟，請求渠等給
    付23,652,568元，業經最高法院判決原告勝訴確定，並取回
    23,652,568元；原告復以訴外人即派下員黃秀吉、己○○、
    黃幹雄、黃滿雄、黃三成、黃聰榮、黃金瑛、黃克昌之繼承
    人即黃權書等3人、黃秋雄之繼承人即黃尹文等4人為被告，
    提起返還不當得利訴訟，業經本院以94年度訴字第425 號判
    決確定，除己○○、黃幹雄因抗辯渠等業已將該領取之提存
    金繳還祭祀公業而遭駁回外，訴外人黃秀吉、黃滿雄、黃三
    成、黃聰榮、黃金瑛應各給付原告253,236元；及黃權書等3
    人應給付原告253,236元，黃尹文等4人應給付原告253,236
    元。原告除上開已取回之價金、因判決確定所能獲償之金額
    、及加計訴外人黃乙鴻、黃森鴻、黃聰光所提領之提存金額
    ，總計56,584,928元外，尚有餘額506,472 元未獲返還。原
    告遂再向祭祀公業起訴請求返還前述金額，然經本院96年度
    訴字第84號、臺灣高等法院高雄分院97年度上易字第96號判
    決原告敗訴確定，及被告之被繼承人黃國棟已於84年11月4
    日死亡等事實，業據提出本院96年度訴字第84號、臺灣高等
    法院高雄分院97年度上易字第96號判決書影本、被繼承人黃
    國棟之除戶戶籍資料及繼承系統表各1 份為證，並經本院依
    職權調閱本院96年度訴字第84號、臺灣高等法院高雄分院97
    年度上易字第96號卷宗查核屬實，且為被告所不爭執，堪信
    為真實。
五、至原告主張黃國棟顯受有利益，並致原告受有損害，其繼承
    人即被告自應依繼承與不當得利之法律關係返還506,472 元
    等情，則為被告所否認，並以前詞置辯。經本院與兩造協議
    簡化爭點後，所整理之爭點為：原告得否依繼承與不當得利
    之法律關係請求被告返還系爭款項？茲將本院得心證之理由
    敘述如下：
（一）臺灣高等法院高雄分院97年度上易字第96號民事確定判決
      ，於理由中係認定：「查，黃森鵬即祭祀公業黃五六公前
      管理人曾訴請黃國棟應返還徵收補償費，經台灣屏東地方
      法院87年度再更字第一號判決黃國棟應給付黃森鵬即祭祀
      公業黃五六公管理人1,129,567 元確定等情，有該民事判
      決書在卷可稽（見原審卷第94至110 頁），且為兩造所不
      爭執，自堪認屬實。而訴外人己○○、黃幹雄提領黃國棟
      所提存之提存金284,177 元後，所提領之款項即屬訴外人
      己○○、黃幹雄所有，其等要如何使用該款項，乃其等之
      權利，是其等領取後，以因黃國棟積欠被上訴人土地徵收
      補償費1,129,567 元，而代黃國棟清償上開債務，依前開
      規定，自生為第三人清償之效力，是被上訴人辯稱：訴外
      人己○○、黃幹雄將其等所提領之提存金各284,177 元入
      其公帳，作為清償黃國棟侵佔被上訴人之土地徵收補償費
      ，已生第三人清償效力等語，尚堪採信。」等語（見臺灣
      高雄地方法院97年度審訴字第1915號卷第13頁），且證人
      己○○於本院言詞辯論時亦證述：我有與黃幹雄提領黃國
      棟所提存之提存金，代黃國棟清償其積欠祭祀公業的補償
      金債務等語（見本院卷第63頁背面）。次查，黃國棟確積
      欠祭祀公業100 餘萬元之徵收補償費一節，亦經本院87年
      度再更字第1 號及96年度訴字第84號民事判決認定無誤（
      見本院96年度訴字第84號卷第109 頁、臺灣高雄地方法院
      97年度審訴字第1915號卷第8 頁背面）。而系爭款項原應
      由訴外人己○○、黃幹雄返還予原告，是渠2 人以第三人
      之地位，代黃國棟清償其對祭祀公業土地補償金之部分債
      務，並生清償之效力，顯見黃國棟即因此免除506,472 元
      之債務而受有利益，且無法律上之原因。
（二）復查，原告曾以訴外人即派下員黃秀吉、己○○、黃幹雄
      、黃滿雄、黃三成、黃聰榮、黃金瑛、黃克昌之繼承人即
      黃權書等3 人、黃秋雄之繼承人即黃尹文等4 人為被告，
      提起返還不當得利訴訟，業經本院以94年度訴字第425 號
      判決駁回己○○、黃幹雄部分之訴訟確定，理由係因渠等
      業已將所領取之提存金繳還予祭祀公業；原告再向祭祀公
      業訴請返還前述金額，然經本院96年度訴字第84號、臺灣
      高等法院高雄分院97年度上易字第96號判決原告敗訴確定
      ，理由如上所述。足見原告受有506,472 元之損害，且此
      項損害與黃國棟所受之上開利益間，有同一原因之直接歸
      屬關係存在。而黃國棟之繼承人即被告並未聲明拋棄繼承
      或限定繼承，有本院查詢表1 份附卷可稽（見本院卷第5
      頁），是原告依民法繼承與不當得利之法律關係訴請被告
      返還系爭款項，自屬有理。
六、末按「給付無確定期限者，債務人於債權人得請求給付時，
    經其催告而未為給付，自受催告時起，負遲延責任。其經債
    權人起訴而送達訴狀，或依督促程序送達支付命令，或為其
    他相類之行為者，與催告有同一之效力。」、「遲延之債務
    ，以支付金錢為標的者，債權人得請求依法定利率計算之遲
    延利息。」、「應付利息之債務，其利率未經約定，亦無法
    律可據者，週年利率為百分之五。」民法第229條第2項、第
    233條第1項前段及第203 條分別定有明文。查被告最晚係於
    本院97年10月9 日言詞辯論時受原告之催告而未為給付（見
    本院卷第14頁），是原告請求被告自97年10月13日起負遲延
    責任，洵屬有據。從而，原告依繼承與不當得利之法律關係
    ，請求被告連帶給付其506,472 元，及自97年10月13日起至
    清償日止，按週年利率5%計算之利息，為有理由，應予准許
    。
七、兩造均陳明願供擔保，聲請宣告假執行及免為假執行，經核
    均合於法律規定，爰分別酌定相當之擔保金額宣告之。
八、本件事證已臻明確，兩造其餘攻擊、防禦方法及舉證，經審
    酌後認對於判決結果皆無影響，爰不一一論述，末此說明。
九、據上論結，本件原告之訴為有理由，依民事訴訟法第85條第
    2項、第390條第2項、第392條第2項，判決如主文。
中    華    民    國    98    年    5     月    25    日
                    民事第一庭  法  官  張以岳
以上正本係照原本作成。
如不服本判決，應於送達後20日內，向本院提出上訴狀並表明上
訴理由，如於本判決宣示後送達前提起上訴者，應於判決送達後
10日內補提上訴理由書（須附繕本）。
                                書記官  林志憲
中    華    民    國    98    年    5     月    25    日


司法院資訊處製作；財團法人民間司法改革基金會備份。
